---
title: "Análise de dados: Sentar"
author: "Iara Souza e Clovis F Reis"
date: "2022-08-12"
output: workflowr::wflow_html
editor_options:
  chunk_output_type: console
---

```{r setup, include=FALSE}

# Calcular as métricas - DADOS ESTÁTICOS ----------------------------------
rm(list = ls())
if(!is.null(dev.list())) dev.off()
knitr::opts_chunk$set(warning = FALSE, message = FALSE) 

library(tidyverse)
library(magrittr)
library(stats)
library(ggplot2)
library(gridExtra)
library(grid)
library(lmtest)
library(psd)

source('./funcoes.R')
theme_set(theme_bw())
```
# Descrição da análise

O estudo toma como dados a leitura de uma plataforma de força sobre a qual o paciente Senta-se . Foram coletados dados de um grupo que sofreu a Intervenção e outro de Controle, em dois momentos  distintos: Pré-Intervenção (M1) e Pós-Intervenção (M2).

Foram disponibilizados os arquivos de dados dos seguintes pacientes, com resultados em triplicata:

```{r}

# Obter Meta dados dos arquivos Sentar ------------------------------------------------
meta <- get_metaData('02Sentar')
tmp <- unique(meta[c('id','grupo','ind')])
print(tmp[order(tmp$grupo,tmp$ind),])
```

# Obtenção dos dados
```{r}
map_df(1:nrow(meta), ~ {
  df_f <- getData(
    file_name = meta$path[.x], 
    moment = meta$momento[.x], 
    id = meta$id[.x], 
    trat = meta$trat[.x],
    rep = meta$rep[.x],
    grupo = meta$grupo[.x],
    probs     = c(0.1, 0.9)
  )
}) -> df_f
```

# Calculo das métricas

Calculou-se os dados das métricas em função do tempo para cada paciente de ambos os momentos (M1 e M2). 

Também foi calculado o tempo médio de todas as  leituras efetuadas. Foram considerados picos máximos de T2 somente valores abaixo deste valor médio. Isso foi necessário, porque a amostra **Ind9** apresentou valores de leitura finais superiores ao pico T2.

```{r}
#acha o tempo médio dos gráficos. 
tmp<- df_f[,c('tempo','id','fz')]%>%
  group_by(id) %>%
  summarise(tempo = mean(tempo), sd(tempo))
meanTime <- mean(tmp$tempo) + sd(tmp$tempo)
```

# Separação em sub-grupos

Os dados foram separados em 4 subgrupos, de acordo com o tratamento recebido (Controle e Intervenção) e momento de tomada de dados (M1 e M2).

Durante o processo, também foi realizada a média das 3 replicatas do experimento, agrupados por paciente (Ind) e pelo tempo.

```{r}
#cria subgrupos
tmp <- get_subgrupos(df_f)
ctlM1 <- tmp[[1]]
ctlM2 <- tmp[[2]]
itvM1 <- tmp[[3]]
itvM2 <- tmp[[4]]
```

Pacientes cujos arquivos de amostras não se encontravam presentes nos dois tempos foram excluídos da análise.

Os dados foram tratados de forma que as linhas resultantes aparecessem suavizadas. 

```{r}
# Indivíduos que não possuem amostras nos dois momentos
cat('Ctl em M1 mas não em M2:\n', unique(ctlM1$id[!ctlM1$id %in% unique(ctlM2$id)]),
    '\nCtl em M2 mas não em M1:\n',unique(ctlM2$id[!ctlM2$id %in% unique(ctlM1$id)]),
    '\nItv em M1 mas não em M2:\n',unique(itvM1$id[!itvM1$id %in% unique(itvM2$id)]),
    '\nItv em M2 mas não em M1:\n',unique(itvM2$id[!itvM2$id %in% unique(itvM1$id)]))

# Remove indivíduos que não possuem amostras nos dois momentos
ctlM1 <- ctlM1[ctlM1$id %in% unique(ctlM1$id[ctlM1$id %in% unique(ctlM2$id)]),]
ctlM2 <- ctlM2[ctlM2$id %in% unique(ctlM2$id[ctlM2$id %in% unique(ctlM1$id)]),]
itvM1 <- itvM1[itvM1$id %in% unique(itvM1$id[itvM1$id %in% unique(itvM2$id)]),]
itvM2 <- itvM2[itvM2$id %in% unique(itvM2$id[itvM2$id %in% unique(itvM1$id)]),]

spar = 0.01
#suaviza as linhas
ctlM1$fzS<-smooth.spline(ctlM1$fz, spar = spar, df = 5)$y
ctlM2$fzS<-smooth.spline(ctlM2$fz, spar = spar, df = 5)$y
itvM1$fzS<-smooth.spline(itvM1$fz, spar = spar, df = 5)$y
itvM2$fzS<-smooth.spline(itvM2$fz, spar = spar, df = 5)$y

#cria coluna para normalização do sinal
ctlM1$fzN<-0
ctlM2$fzN<-0
itvM1$fzN<-0
itvM2$fzN<-0
```
# Correção de valores

Foram estimados os fatores de correção dos valores de força zero.

```{r}
picos <- get_picos(ctlM1, ctlM2, itvM1, itvM2)
# ajuste do eixo X
corrX <- 0
  #floor(mean(picos$T1[!is.na(picos$T1)]) + 2*sd(picos$T1[!is.na(picos$T1)]))
cat('Correção do eixo dos X:\n Os T2 de todos pacientes serão alinhados no tempo', corrX,'s.')
```

Realizou-se a translação de cada gráfico de forma a posicionar os valores de força zero na ordenada correta.

Também foram calculados valores normalizados entre -1 e 1 para os gráficos individuais do grupo Intervenção.



```{r}
#intervenção manual no ajuste dos Ts
#write_csv(picos,'../data/picos.csv')
tmp <- ajusta_XY(picos,
          picosFile = '../data/picosL.csv',
          ctlM1, ctlM2, itvM1, itvM2)
picos <- tmp[[1]]
ctlM1 <- tmp[[2]]
ctlM2 <- tmp[[3]]
itvM1 <- tmp[[4]]
itvM2 <- tmp[[5]]
```
# Visualização dos dados

## Normalização

Como as amplitudes obtidas pela plataforma são dependentes do peso do paciente e da força por ele aplicada para Sentar-se, optou-se por realizar uma normalização nos valores de intensidade de sinal obtido, a fim de facilitar a comparação visual dos resultados dos diversos pacientes. 

Assim, os valores daquelas linhas  foram normalizados entre -1 e 1, mantendo-se a linha base do zero. Este procedimento possui o inconveniente de distorcer valores negativos, já que eles normalmente são de intensidade menor que os positivos. Isso, porém, não afetará a precisão da visualização, já que todos os dados serão normalizados da mesma forma.

O valor inicial da aferição de sinal para cada paciente foi corrigido tomando-se a média da intencidade das 100 primeiras amostras, subtraindo-se esse valor de todo o conjunto.

## Sumário 

Transformando os dados fornecidos em gráficos, obtemos para o grupo controle:

```{r, ctlM1M2, fig.cap="\\label{fig:ctlM1M2}Dados do grupo de controle em M1 e M2. A linha azul indica o tempo M1 e a vermelha M2. "}
#imprime gráficos controle antes e depois
ind = 'Ind30'
gCtl <- list()
idxC = 0
for(ind in unique(ctlM1$id)){
  idxC = idxC+1
  T11 <- picos$T1[picos$id == ind &
                   picos$df == 'ctlM1']
  T21 <- picos$T2[picos$id == ind &
                   picos$df == 'ctlM1']
  T31 <- picos$T3[picos$id == ind &
                   picos$df == 'ctlM1']
  T41 <- picos$T4[picos$id == ind &
                   picos$df == 'ctlM1']
  T12 <- picos$T1[picos$id == ind &
                   picos$df == 'ctlM2']
  T22 <- picos$T2[picos$id == ind &
                   picos$df == 'ctlM2']
  T32 <- picos$T3[picos$id == ind &
                   picos$df == 'ctlM2']
  T42 <- picos$T4[picos$id == ind &
                   picos$df == 'ctlM2']
  min <- min(picos$min[picos$id == ind &
                   picos$df == 'ctlM1'],
             picos$min[picos$id == ind &
                         picos$df == 'ctlM2'])
  gCtl[[idxC]] <- 
    ggplot()+
    # xlim(0,12.5)+
    ylab("Intesidade")+
    ggtitle(ind)+
    geom_line(data = ctlM1[ctlM1$id == ind,],
              aes(x=tempo, y= fzS),
              color='blue')+
    geom_line(data = ctlM2[ctlM2$id == ind,],
              aes(x=tempo, y= fzS),
              color='red')+
    scale_x_continuous(breaks = seq(0, 12, by = 1),
                       limits = c(0,12.5))
  
}
idx=1
while(idx <= length(gCtl)){
  ini = idx
  if(idx+3 > length(gCtl)){
    fim = length(gCtl)
  }else{
    fim = idx+3
  }
  grid.arrange(grobs = gCtl[ini:fim], ncol=2,top="Controle em M1 e M2")
  idx = idx+4
}

```

E os seguintes gráficos para o grupo intervenção:

```{r, itvM1M2, fig.cap="\\label{fig:itvM1M2}Dados do grupo de intervenção em M1 e M2. A linha azul indica o tempo M1 e a vermelha M2. "}
picos <- read_csv('../data/picosL.csv')

#imprime gráficos intervenção antes e depois
gItv <- list()
idxI = 0
for(ind in unique(itvM1$id)){
  T11 <- picos$T1[picos$id == ind &
                   picos$df == 'itvM1']
  T21 <- picos$T2[picos$id == ind &
                   picos$df == 'itvM1']
  T31 <- picos$T3[picos$id == ind &
                   picos$df == 'itvM1']
  T41 <- picos$T4[picos$id == ind &
                   picos$df == 'itvM1']
  T12 <- picos$T1[picos$id == ind &
                   picos$df == 'itvM2']
  T22 <- picos$T2[picos$id == ind &
                   picos$df == 'itvM2']
  T32 <- picos$T3[picos$id == ind &
                   picos$df == 'itvM2']
  T42 <- picos$T4[picos$id == ind &
                   picos$df == 'itvM2']
  min <- min(picos$min[picos$id == ind &
                   picos$df == 'itvM1'],
             picos$min[picos$id == ind &
                         picos$df == 'itvM2'])
  
  idxI = idxI+1
  gItv[[idxI]] <- 
    ggplot()+
    # xlim(0,12.5)+
    ylab("Intesidade")+
    ggtitle(ind)+
    geom_line(data = itvM1[itvM1$id == ind,],
              aes(x=tempo, y= fzS),
              color='blue')+
    geom_line(data = itvM2[itvM2$id == ind,],
              aes(x=tempo, y= fzS),
              color='red')+
    scale_x_continuous(breaks = seq(0, 12, by = 1),
                       limits = c(0,12.5))
  
}
idx=1
while(idx <= length(gItv)){
  ini = idx
  if(idx+3 > length(gItv)){
    fim = length(gItv)
  }else{
    fim = idx+3
  }
  grid.arrange(grobs = gItv[ini:fim], ncol=2,top="Intervenção em M1 e M2")
  idx = idx+4
}
```

## Linha de referência para controle
Criou-se uma linha de referência para servir como parâmetro de comparação para o tratamento. Para tanto e visando obter um N amostral maior, tomou-se todos os experimentos realizados com o grupo de controle, tanto em M1, como em M2. 

Calculou-se a média e o desvio do sinal padrão para cada unidade de tempo, independentemente de paciente ou replicata.

A seguir, removeu-se todos os instantes de tempo onde existiam menos que 10 amostras, a fim de dar maior precisão e significância à linha base.

Obteve-se assim 3 linhas base:

* Linha da média de valores a cada instante de tempo;

* Linha indicadora de média mais um desvio padrão; e

* Linha indicadora de média menos um desvio padrão.

Assim obteve-se o seguinte gráfico base para referência:

```{r, ctlRfr, fig.cap="\\label{fig:ctlRfr}Dados do grupo de controle em M1 e M2. A linha cinza indica a posição da média em cada instante e a área cinza o desvio padrão."}
#cria linha de referencia do controle.
#usa todas as amostras de controle de M1 e M2

#unindo os controles
#ctl <- rbind(ctlM1,ctlM2)
ctl <- ctlM1
# Arredonda tempo para 3 digitos
ctl$tempo <- round(ctl$tempo, digits = 3)
ctl <- ctl %>%
  group_by(tempo) %>%
  summarise(fzM = mean(fzS), 
            sd(fzS),
            fzUp = mean(fzS) + sd(fzS),
            fzDw = mean(fzS) - sd(fzS),
            n = n())
ctl$fzMN <-0
ctl$fzUpN <-0
ctl$fzDwN <-0

#somente tempos que constam em mais de 10 amostras
ctl<-ctl[ctl$n >= 10,]
#normaliza entre 0 e 1
min<-min(ctl$fzDw)
max<-max(ctl$fzUp)
ctl$fzMN[ctl$fzM>=0]<- ctl$fzM[ctl$fzM>=0]/max
ctl$fzMN[ctl$fzM<0]<- -ctl$fzM[ctl$fzM<0]/min
ctl$fzUpN[ctl$fzUp>=0]<- ctl$fzUp[ctl$fzUp>=0]/max
ctl$fzUpN[ctl$fzUp<0]<- -ctl$fzUp[ctl$fzUp<0]/min
ctl$fzDwN[ctl$fzDw>=0]<- ctl$fzDw[ctl$fzDw>=0]/max
ctl$fzDwN[ctl$fzDw<0]<- -ctl$fzDw[ctl$fzDw<0]/min

#calcula os Ts para o controle
T1 <- mean(picos$T1[!is.na(picos$T1) &
                      (picos$df == 'ctlM1' |
                         picos$df == 'ctlM2')])
T2 <- mean(picos$T2[!is.na(picos$T2) &
                      (picos$df == 'ctlM1' |
                         picos$df == 'ctlM2')])
T3 <- mean(picos$T3[!is.na(picos$T3) &
                      (picos$df == 'ctlM1' |
                         picos$df == 'ctlM2')])
T4 <- mean(picos$T4[!is.na(picos$T4) &
                      (picos$df == 'ctlM1' |
                         picos$df == 'ctlM2')])

T1 <- 1.2
T4 <- 9.315

ggplot()+
  xlim(0,12.5)+
  ylab("Intesidade")+
  ggtitle('Gráfico base de média e desvio padrão')+
  geom_ribbon(data = ctl, 
              aes(x=tempo,ymax=fzUpN,ymin=fzDwN ),
              fill = alpha('grey',alpha = 0.35))+
  geom_line(data = ctl, 
            aes(x=tempo,y=fzMN), 
            color = alpha('grey',alpha = 0.75))

```

Os pontos T1, T2, T3 e T4 foram obtidos com base na variação do sinal do controle e foram utilizados como referência para todas as análises subsequentes

Observe que os dados com valores negativos não aparecem com sua amplitude em verdadeira grandeza.

# Resultados

O procedimento descrito acima também foi realizado com o grupo intervenção em M1. 

Quando confrontado com os dados de controle, obteve-se:

```{r, itvM1Rfr, fig.cap="\\label{fig:itvM1Rfr}Comparação entre os dados do grupo de controle em  e o grupo intervenção em M2. A linha cinza indica a posição da média em cada instante e a área cinza o desvio padrão do controle.A linha azul indica a posição da média em cada instante e a área azul o desvio padrão do grupo intervenção em M1."}


itv <- itvM1
# Arredonda tempo para 3 digitos
itv$tempo <- round(itv$tempo, digits = 3)
itv <- itv %>%
  group_by(tempo) %>%
  summarise(fzM = mean(fzS), 
            sd(fzS),
            fzUp = mean(fzS) + 1*sd(fzS),
            fzDw = mean(fzS) - 1*sd(fzS),
            n = n())
itv$fzMN <-0
itv$fzUpN <-0
itv$fzDwN <-0
#somente tempos que constam em mais de 5 amostras
itv<-itv[itv$n >= 5,]
#normaliza entre 0 e 1
min<-min(itv$fzDw)
max<-max(itv$fzUp)
itv$fzMN[itv$fzM>=0]<- itv$fzM[itv$fzM>=0]/max
itv$fzMN[itv$fzM<0]<- -itv$fzM[itv$fzM<0]/min
itv$fzUpN[itv$fzUp>=0]<- itv$fzUp[itv$fzUp>=0]/max
itv$fzUpN[itv$fzUp<0]<- -itv$fzUp[itv$fzUp<0]/min
itv$fzDwN[itv$fzDw>=0]<- itv$fzDw[itv$fzDw>=0]/max
itv$fzDwN[itv$fzDw<0]<- -itv$fzDw[itv$fzDw<0]/min

itv1 <- itv

ggplot()+
  xlim(0,12.5)+
  ylab("Intesidade")+
  ggtitle('Grupo Intervenção em M1')+
  geom_ribbon(data = ctl, 
              aes(x=tempo,ymax=fzUpN,ymin=fzDwN ),
              fill = alpha('grey',alpha = 0.35))+
  geom_line(data = ctl, 
            aes(x=tempo,y=fzMN), 
            color = alpha('grey',alpha = 0.75))+
  geom_ribbon(data = itv1, 
              aes(x=tempo,ymax=fzUpN,ymin=fzDwN ),
              fill = alpha('blue',alpha = 0.15))+
  geom_line(data = itv1, 
            aes(x=tempo,y=fzMN), 
            color = alpha('blue',alpha = 0.25))


```

De forma semelhante, o procedimento foi realizado com o grupo intervenção em M2, sendo obtido o seguinte gráfico :

```{r, itvM2Rfr, fig.cap="\\label{fig:itvM2Rfr}Comparação entre os dados do grupo de controle em  e o grupo intervenção em M2.  A linha cinza indica a posição da média em cada instante e a área cinza o desvio padrão do controle.A linha verde indica a posição da média em cada instante e a área verde o desvio padrão do grupo intervenção em M2."}

itv <- itvM2
# Arredonda tempo para 3 digitos
itv$tempo <- round(itv$tempo, digits = 3)
itv <- itv %>%
  group_by(tempo) %>%
  summarise(fzM = mean(fzS), 
            sd(fzS),
            fzUp = mean(fzS) + 1*sd(fzS),
            fzDw = mean(fzS) - 1*sd(fzS),
            n = n())
itv$fzMN <-0
itv$fzUpN <-0
itv$fzDwN <-0

#somente tempos que constam em mais de 5 amostras
itv<-itv[itv$n >= 5,]
#normaliza entre 0 e 1
min<-min(itv$fzDw)
max<-max(itv$fzUp)
itv$fzMN[itv$fzM>=0]<- itv$fzM[itv$fzM>=0]/max
itv$fzMN[itv$fzM<0]<- -itv$fzM[itv$fzM<0]/min
itv$fzUpN[itv$fzUp>=0]<- itv$fzUp[itv$fzUp>=0]/max
itv$fzUpN[itv$fzUp<0]<- -itv$fzUp[itv$fzUp<0]/min
itv$fzDwN[itv$fzDw>=0]<- itv$fzDw[itv$fzDw>=0]/max
itv$fzDwN[itv$fzDw<0]<- -itv$fzDw[itv$fzDw<0]/min

itv2 <- itv

ggplot()+
  xlim(0,12.5)+
  ylab("Intesidade")+
  ggtitle('Grupo Intervenção em M2')+
  geom_ribbon(data = ctl, 
              aes(x=tempo,ymax=fzUpN,ymin=fzDwN ),
              fill = alpha('grey',alpha = 0.35))+
  geom_line(data = ctl, 
            aes(x=tempo,y=fzMN), 
            color = alpha('grey',alpha = 0.75))+
  geom_ribbon(data = itv2, 
              aes(x=tempo,ymax=fzUpN,ymin=fzDwN ),
              fill = alpha('green',alpha = 0.25))+
  geom_line(data = itv2, 
            aes(x=tempo,y=fzMN), 
            color = alpha('green',alpha = 0.35))


```

Comparando-se os gráficos de M1 e M2:

```{r, itvM1e2, fig.cap="\\label{fig:itvM1e3}Comparação entre os dados do grupo intervenção em M1 e M2.  A linha azul indica a posição da média em cada instante e a área azul o desvio padrão do grupo intervenção em M1. A linha verde indica a posição da média em cada instante e a área verde o desvio padrão do grupo intervenção em M2."}

ggplot()+
  xlim(0,12.5)+
  ylab("Intesidade")+
  ggtitle('Grupo Intervenção em M1 x M2')+
  geom_ribbon(data = itv1, 
              aes(x=tempo,ymax=fzUpN,ymin=fzDwN ),
              fill = alpha('blue',alpha = 0.15))+
  geom_line(data = itv1, 
            aes(x=tempo,y=fzMN), 
            color = alpha('blue',alpha = 0.35))+
  geom_ribbon(data = itv2, 
              aes(x=tempo,ymax=fzUpN,ymin=fzDwN ),
              fill = alpha('green',alpha = 0.25))+
  geom_line(data = itv2, 
            aes(x=tempo,y=fzMN), 
            color = alpha('green',alpha = 0.85))

```

Nota-se que, em ambos os casos, os valores de controle e de intervenção parecem ser semelhantes, assim como parece não haver diferença entre os resultados obtidos antes e depois da intervenção.

Analisando os gráficos de cada individuo:

```{r, itvAllM1, fig.cap="\\label{fig:itvAllM1}Comparação entre os dados do grupo de controle em  e o grupo intervenção em M2.  A linha cinza indica a posição da média em cada instante e a área cinza o desvio padrão do controle. As linhas coloridas indicam os valores normalizados  de cada paciente do grupo intervenção em M1."}

ggplot()+
  xlim(0,12.5)+
  ylab("Intesidade")+
  ggtitle('Grupo Intervenção em M1')+
  geom_ribbon(data = ctl, 
              aes(x=tempo,ymax=fzUpN,ymin=fzDwN ),
              fill = alpha('grey',alpha = 0.35))+
  geom_line(data = ctl, 
            aes(x=tempo,y=fzMN), 
            color = alpha('grey',alpha = 0.75))+
  geom_line(data = itvM1,
            aes(x=tempo, y= fzN, color = as.factor(id), alpha = 0.4))+
  guides(color=guide_legend(title="Pacientes"),
         alpha="none")


```

Nota-se que todos os gráficos possuem comportamento semelhante entre as linhas T1, T2 e T3. A maior variação ocorre durante a estabilização do paciente, entre T3 e T4. O mesmo acontece em M2. 

É importante lembrar que as amplitudes, embora bastante heterogêneas, já que estão intimamente ligadas ao peso do paciente.

```{r, itvAllM2, fig.cap="\\label{fig:itvAllM2}Comparação entre os dados do grupo de controle em  e o grupo intervenção em M2.  A linha cinza indica a posição da média em cada instante e a área cinza o desvio padrão do controle. As linhas coloridas indicam os valores normalizados  de cada paciente do grupo intervenção em M2."}

ggplot()+
  xlim(0,12.5)+
  ylab("Intesidade")+
  ggtitle('Grupo Intervenção em M2')+
  geom_ribbon(data = ctl, 
              aes(x=tempo,ymax=fzUpN,ymin=fzDwN ),
              fill = alpha('grey',alpha = 0.35))+
  geom_line(data = ctl, 
            aes(x=tempo,y=fzMN), 
            color = alpha('grey',alpha = 0.75))+
  geom_line(data = itvM2,
            aes(x=tempo, y= fzN, color = as.factor(id), alpha = 0.4))+
  guides(color=guide_legend(title="Pacientes"),
         alpha="none")

```
# Testes estatísticos
A fim de testar se a diferença nos dados possuem significância estatística, realizou-se dois testes estatísticos sobre a linha de média das observações:

* Teste de Causalidade de Granger; e

* Teste de Correlação de de Spearman.

## Teste Granger
Nele verifica-se se duas séries temporais possuem causalidade, ou em outras palavras, se de posse de uma série temporal, é possível prever a segunda. A hipótese nula para este teste é que não há causalidade entre as séries temporais.

Para realizá-lo tomou-se como base a linha da média dos controles, comparando-a com a linha da média do grupo intervenção nos momentos M1 e M2. Também confrontou-se as duas linhas de média de M1 e M2.

```{r}
grangertest(ctl$fzMN, itv1$fzMN, order = 3)
grangertest(ctl$fzMN, itv2$fzMN, order = 3)
grangertest(itv1$fzMN, itv2$fzMN, order = 3)
```

Em todos os cenários houve significância nos resultados, o que indica que devemos descartar a hipótese nula. Ou seja, de posse da linha média dos controles é possível prever o comportamento das linhas médias de M1 e M2.

Desta forma, podemos afirmar que **não há diferença significativa** nos resultados observados para  controle, intervenção em M1 e intervenção em M2, segundo o teste Granger.

## Teste de Correlação de Spearman

Este é um teste não paramétrica que verifica a dependência entre postos de variáveis. Assim ele analisa se existe uma covariância entre os valores de duas variáveis (v1 e v2), ou, em outras palavras, se os valores de dias variáveis aumentam ou diminuem simultaneamente.

Para tanto é calculado um valor de ρ (rho) que pode variar entre -1 e 1. Valores proxímos a 1 indicam uma correlação direta entre variáveis, ou seja, quando v1 cresce, v2 também cresce. Valores próximos a -1 indicam uma correlação inversa, ou seja, quando v1 cresce, v2 diminue. Valores próximos a 0 indicam uma fraca correlação.

A hipótese nula do teste é ρ = 0.

```{r}
# Prepara os dados para o teste de covariância
#garante o comprimento igual nos 3 datasets
tMax = 9
tMin = 3

dCtl<-ctl$fzM[ctl$tempo >=tMin & ctl$tempo<tMax]
dM1<-itv1$fzM[itv1$tempo >=tMin & itv1$tempo<tMax]
dM2<-itv2$fzM[itv2$tempo >=tMin & itv2$tempo<tMax]
t<-ctl$tempo[ctl$tempo >=tMin & ctl$tempo<tMax]

minY<-min(dCtl,dM1,dM2)

data<- data.frame(tempo = t, int = dCtl, label = 'Ctl' )
tmp <- data.frame(tempo = t, int = dM1, label = 'M1' )
data <- rbind(data,tmp)
tmp <- data.frame(tempo = t, int = dM2, label = 'M2' )
data <- rbind(data,tmp)

ggplot(data = data)+
  ylab("Intesidade")+
  ggtitle('Covariação das médias - sem normalização')+
  geom_line(aes(x = tempo, y = int, colour = as.factor(label)))+
  scale_color_manual(values = c("Ctl" = "gray", "M1" = "blue", 'M2'= 'green'))+
  guides(color=guide_legend(title="Grupos"))
```

Observando o gráfico das linhas de média não normalizado, notamos que há fortes indícios 
de que a correlação entre os valores de controle, M1 e M2 são fortes. 

```{r Covar}
#Covariancia entre Controle e M1
cor.test(dCtl,dM1,
         method = "spearman",
         continuity = FALSE,
         conf.level = 0.98)

#Covariancia entre Controle e M2
cor.test(dCtl,dM2,
         method = "spearman",
         continuity = FALSE,
         conf.level = 0.98)

#Covariancia entre M1 e M2
cor.test(dM1,dM2,
         method = "spearman",
         continuity = FALSE,
         conf.level = 0.98)
```

Todos os testes indicaram um ρ > 0.87, confirmando assim a correlação entre os resultados obtidos pelo grupo de controle, M1 e M2.

Desta forma, podemos afirmar que  também **não há diferença significativa** nos resultados observados para  controle, intervenção em M1 e intervenção em M2, segundo o teste Spearman.

# Análise das diferentes fases do Sentar

Para a análise das diferentes fases do Sentar, foram utilizados os seguintes parâmetros : ÁreaCoP, Velocidade ântero-posterior, Velocidade médio-lateral, Amplitude de deslocamento do CoP ântero-posterior e Amplitude de deslocamento do CoP médio lateral (ML).

```{r}
#preparação dos dados

tmp <- get_metrics(picos, ctlM1, ctlM2, itvM1, itvM2)
metricAll <- tmp[[1]]
metricFase <- tmp[[2]]

#titulos para os subgráficos
moment <- c('M1','M2')
names(moment) <- c(1,2)

fases <- c('T1 a T2','T2 a T3', 'T3 a T4')
names(fases) <- c(1,2,3)
  

ggplot(metricAll)+
  ggtitle('Comparativo de parâmetros entre momentos')+
  geom_boxplot(aes(x = trat, y = valor, col = group)
               # ,trim = F,draw_quantiles = c(0.25,0.5,0.75)
               )+
  labs(x = "", y = "Valores", col = "") + 
  scale_x_discrete(limits = c("ampl_ap", "ampl_ml", "area_var", "vel_ap", "vel_ml"), 
                   labels = c("Amplitude ap", "Amplitude ml", "Área CoP", "Velocidade ap", "Velocidade ml")) +
  theme(legend.position = "right",
        axis.text.x = element_text(angle = 25, hjust=1))+
  facet_wrap(~moment, labeller = labeller(moment = moment))+
  scale_color_discrete(name = 'Grupos', 
                       labels = c('Ctl','Itv'))

```

## Testes Estatísticos

Foram comparadas as distribuições de resultados obtidas entre os grupos intervenção e controle tanto globalmente, quanto fase a fase para todos os parâmetros mencionados.

Foram realizados os testes _**Two-sample t-test**_ e o _**Welch Two Sample t-test**_, comparando-se sempre as distribuições do grupo intervenção e respectivo controle nos momentos M1 e M2.

Ambos os testes tem como hipótese nula que a média distribuição das duas categorias são iguais. A diferença entre eles é que o primeiro considera que as distribuições comparadas tem variâncias semelhantes e o segundo não.

Conforme pode ser visto nos resultados dos testes, listados abaixo, **não houve diferença significantiva entre nenhuma das situações comparadas**. Assim, conclui-se que os grupos **intervenção e o controle** são similares considerados todos os parâmetros.

### Parâmetros analisados globalmente

#### Two-sample t-test

```{r}
#Realizando o Two-sample t-test para cada sub-grupo
param = unique(metricAll$trat)
for(momento in 1:2) {
  for(trat in param){
    tmp <- metricAll[metricAll$moment == momento &
                       metricAll$trat == trat,
                     c('group','valor')]
    cat('##################################\n\n',paste0('M',momento),' Parâmetro:', trat,'\n')
    print(t.test(valor ~ group, data=tmp,
           var.equal=T,
           conf.level=0.95))
  }
}
```

#### Welch Two Sample t-test

```{r}
#Realizando o Two-sample t-test para cada sub-grupo
param = unique(metricAll$trat)
for(momento in 1:2) {
  for(trat in param){
    tmp <- metricAll[metricAll$moment == momento &
                       metricAll$trat == trat,
                     c('group','valor')]
    cat('##################################\n\n',paste0('M',momento),' Parâmetro:', trat,'\n')
    print(t.test(valor ~ group, data=tmp,
           var.equal=F,
           conf.level=0.95))
  }
}
```

