---
title: "1_analise_biomecanica2"
author: "iaradsouza1"
date: "2022-07-30"
output: workflowr::wflow_html
editor_options:
  chunk_output_type: console
---

```{r setup, include=FALSE}
knitr::opts_chunk$set(echo = FALSE, message = F, warning = F, fig.width = 7, fig.height = 5)

library(tidyverse)
library(gridExtra)
theme_set(theme_bw())

if(!dir.exists("output/figuras/biomecanica/")) {
  dir.create("output/figuras/biomecanica/",recursive = T)
}


```

# Análise das medidas de biomecânica

O desenho do estudo faz a separação entre os grupos (Intervenção e Controle) e os momentos de coleta dos dados (Pré-Intervenção e Pós-Intervenção). 

Nesta análise, utilizaremos a análise de variância multivariada (MANOVA) para as quatro condições testadas: pés juntos, semitandem, tandem e posição estática (pés separados).

Verificar a eficácia do tratamento utilizado sobre as variáveis de biomecânica consideradas significa verificar a significância estatística da interação entre grupos e momentos da coleta de dados. Considerar a significância estatística como $\alpha = 0,05$.

```{r}
# Carregar os dados preprocessados
load("output/biomecanica_processado.RData")
```

```{r}
# Funções úteis

# Função para obter a média das medidas de cada paciente
resumo_f <- function(momento, meta, variavel, m) {
    
  momento %>% 
    group_by(id, trat) %>% 
    summarise("media_{variavel}" := mean(.data[[variavel]], na.rm = T)) %>% 
    ungroup() %>% 
    inner_join(meta %>% dplyr::select(id, grupo) %>% ungroup(), by = "id") %>% 
    unique() %>% 
    mutate(momento = m)->  df_resumo 
    
    return(df_resumo)
    
}

obter_medias <- function(momento1, momento2, meta_m1, meta_m2, variavel) {
  
  # Obter as médias de cada medição M1 (tandem, semitandem, juntos, separados)
  df_medida_m1 <- resumo_f(momento1, meta_m1, variavel, m = "Pré")
  
  # Obter as médias de cada medição M2 (tandem, semitandem, juntos, separados)
  df_medida_m2 <- resumo_f(momento2, meta_m2, variavel, m = "Pós")
  
  df_medida <- bind_rows(df_medida_m1, df_medida_m2) 
  
  return(df_medida)
  
}

# Erro padrão
se <- function(x) sqrt(var(x[!is.na(x)]) / length(x[!is.na(x)]))
```

# Área do centro de pressão (CoP)
```{r}
# Obter medidas das médias
df_area <- obter_medias(m1, m2, meta_m1, meta_m2, "area_var")

# Formato longo para o teste da MANOVA
df_area_w <- df_area %>%
  pivot_wider(names_from = trat, values_from = "media_area_var")

# Modelo
modelo <- manova(
  cbind(
    log(juntos),
    log(semitandem), 
    log(separados), 
    log(tandem)
  ) ~ grupo*momento, data = df_area_w)

summary(modelo, test = "Wilks")
```

## Comparações

```{r, areavar, fig.cap="\\label{fig:areavar}Variação da área do CoP. Cada ponto indica a média e as retas indicam o erro padrão."}
df_plot <- df_area %>% 
  group_by(momento, grupo, trat) %>% 
  summarise(media = mean(media_area_var, na.rm = T), desvio = se(media_area_var)) %>% 
  ungroup() %>% 
  mutate(momento = factor(momento, levels = c("Pré", "Pós")))

ggplot(df_plot) + 
  geom_point(aes(x = trat, y = media, col = momento), 
             position = position_dodge(width = 0.5)) +
  geom_errorbar(aes(x = trat, ymin = media-desvio, ymax = media+desvio, col = momento), 
                position = position_dodge(width = 0.5), width = 0.2) + 
  scale_x_discrete(limits = c("juntos", "semitandem", "tandem", "separados"), 
                   labels = c("Pés unidos", "Semitandem", "Tandem", "Pos. Estática")) + 
  facet_wrap(~grupo) +
  labs(x = "", y = "Área do CoP (mm²)", col = "") + 
  theme_bw() + 
  theme(legend.position = "bottom")

ggsave("output/figuras/biomecanica/area_cop.png", width = 7, height = 4, dpi = 300)
ggsave("output/figuras/biomecanica/area_cop.svg", width = 7, height = 4, dpi = 300)
```

# Deslocamento da oscilação total (cm)
```{r}
# Obter medidas das médias
df_disp <- obter_medias(m1, m2, meta_m1, meta_m2, "disp")

# Formato longo para o teste da MANOVA
df_disp_w <- df_disp %>%
  pivot_wider(names_from = trat, values_from = "media_disp")

# Modelo
modelo <- manova(
  cbind(
    log(juntos),
    log(semitandem), 
    log(separados), 
    log(tandem)
  ) ~ grupo*momento, data = df_disp_w)

summary(modelo, test = "Wilks")
```

## Comparações

```{r, disp, fig.cap="\\label{fig:disp}Deslocamento da ocilação total. Cada ponto indica a média e as retas indicam o erro padrão."}
df_plot <- df_disp %>% 
  group_by(momento, grupo, trat) %>% 
  summarise(media = mean(media_disp, na.rm = T), desvio = se(media_disp)) %>% 
  ungroup() %>% 
  mutate(momento = factor(momento, levels = c("Pré", "Pós")))

ggplot(df_plot) + 
  geom_point(aes(x = trat, y = media, col = momento), 
             position = position_dodge(width = 0.5)) +
  geom_errorbar(aes(x = trat, ymin = media-desvio, ymax = media+desvio, col = momento), 
                position = position_dodge(width = 0.5), width = 0.2) + 
  scale_x_discrete(limits = c("juntos", "semitandem", "tandem", "separados"), 
                   labels = c("Pés unidos", "Semitandem", "Tandem", "Pos. Estática")) + 
  facet_wrap(~grupo) +
  labs(x = "", y = "Deslocamento (cm)", col = "") + 
  theme_bw() +
  theme(legend.position = "bottom")

ggsave("output/figuras/biomecanica/deslocamento.png", width = 7, height = 4, dpi = 300)
ggsave("output/figuras/biomecanica/deslocamento.svg", width = 7, height = 4, dpi = 300)
```


# Amplitude medial-lateral (cm)
```{r}
# Obter medidas das médias
df_ampl_ml <- obter_medias(m1, m2, meta_m1, meta_m2, "ampl_ml")

# Formato longo para o teste da MANOVA
df_ampl_ml_w <- df_ampl_ml %>%
  pivot_wider(names_from = trat, values_from = "media_ampl_ml")

# Modelo
modelo <- manova(
  cbind(
    log(juntos),
    log(semitandem), 
    log(separados), 
    log(tandem)
  ) ~ grupo*momento, data = df_ampl_ml_w)

summary(modelo, test = "Wilks")
```

## Comparações

```{r, ampl_ml, fig.cap="\\label{fig:ampl_ml}Amplitude medial-lateral (cm). Cada ponto indica a média e as retas indicam o erro padrão."}
df_plot <- df_ampl_ml %>% 
  group_by(momento, grupo, trat) %>% 
  summarise(media = mean(media_ampl_ml, na.rm = T), desvio = se(media_ampl_ml)) %>% 
  ungroup() %>% 
  mutate(momento = factor(momento, levels = c("Pré", "Pós")))

ggplot(df_plot) + 
  geom_point(aes(x = trat, y = media, col = momento), 
             position = position_dodge(width = 0.5)) +
  geom_errorbar(aes(x = trat, ymin = media-desvio, ymax = media+desvio, col = momento), 
                position = position_dodge(width = 0.5), width = 0.2) + 
  scale_x_discrete(limits = c("juntos", "semitandem", "tandem", "separados"), 
                   labels = c("Pés unidos", "Semitandem", "Tandem", "Pos. Estática")) + 
  facet_wrap(~grupo) +
  labs(x = "", y = "Amplitude ML (cm)", col = "") + 
  theme_bw() + 
  theme(legend.position = "bottom")
```

# Amplitude ântero-posterior (cm)
```{r}
# Obter medidas das médias
df_ampl_ap <- obter_medias(m1, m2, meta_m1, meta_m2, "ampl_ap")

# Formato longo para o teste da MANOVA
df_ampl_ap_w <- df_ampl_ap %>%
  pivot_wider(names_from = trat, values_from = "media_ampl_ap")

# Modelo
modelo <- manova(
  cbind(
    log(juntos),
    log(semitandem), 
    log(separados), 
    log(tandem)
  ) ~ grupo*momento, data = df_ampl_ap_w)

summary(modelo, test = "Wilks")
```

## Comparações

```{r, ampl_ap, fig.cap="\\label{fig:ampl_ml}Amplitude ântero-posterior (cm). Cada ponto indica a média e as retas indicam o erro padrão."}
df_plot <- df_ampl_ap %>% 
  group_by(momento, grupo, trat) %>% 
  summarise(media = mean(media_ampl_ap, na.rm = T), desvio = se(media_ampl_ap)) %>% 
  ungroup() %>% 
  mutate(momento = factor(momento, levels = c("Pré", "Pós")))

ggplot(df_plot) + 
  geom_point(aes(x = trat, y = media, col = momento), 
             position = position_dodge(width = 0.5)) +
  geom_errorbar(aes(x = trat, ymin = media-desvio, ymax = media+desvio, col = momento), 
                position = position_dodge(width = 0.5), width = 0.2) + 
  scale_x_discrete(limits = c("juntos", "semitandem", "tandem", "separados"), 
                   labels = c("Pés unidos", "Semitandem", "Tandem", "Pos. Estática")) + 
  facet_wrap(~grupo) +
  labs(x = "", y = "Amplitude AP (cm)", col = "") + 
  theme_bw() +
  theme(legend.position = "bottom")

ggsave("output/figuras/biomecanica/amplitude_ap.png", width = 7, height = 4, dpi = 300)
ggsave("output/figuras/biomecanica/amplitude_ap.svg", width = 7, height = 4, dpi = 300)
```


# Velocidade média total (cm/s)
```{r}
# Obter medidas das médias
df_vel_media_total <- obter_medias(m1, m2, meta_m1, meta_m2, "vel_media_total")

# Formato longo para o teste da MANOVA
df_vel_media_total_w <- df_vel_media_total %>%
  pivot_wider(names_from = trat, values_from = "media_vel_media_total")

# Modelo
modelo <- manova(
  cbind(
    log(juntos),
    log(semitandem), 
    log(separados), 
    log(tandem)
  ) ~ grupo*momento, data = df_vel_media_total_w)

summary(modelo, test = "Wilks")
```

## Comparações

```{r, vel_media_total, fig.cap="\\label{fig:vel_media_total}Velocidade média total (cm/s). Cada ponto indica a média e as retas indicam o erro padrão."}
df_plot <- df_vel_media_total %>% 
  group_by(momento, grupo, trat) %>% 
  summarise(media = mean(media_vel_media_total, na.rm = T), desvio = se(media_vel_media_total)) %>% 
  ungroup() %>% 
  mutate(momento = factor(momento, levels = c("Pré", "Pós")))

ggplot(df_plot) + 
  geom_point(aes(x = trat, y = media, col = momento), 
             position = position_dodge(width = 0.5)) +
  geom_errorbar(aes(x = trat, ymin = media-desvio, ymax = media+desvio, col = momento), 
                position = position_dodge(width = 0.5), width = 0.2) + 
  scale_x_discrete(limits = c("juntos", "semitandem", "tandem", "separados"), 
                   labels = c("Pés unidos", "Semitandem", "Tandem", "Pos. Estática")) + 
  facet_wrap(~grupo) +
  labs(x = "", y = "Velocidade média total", col = "") + 
  theme_bw() +
  theme(legend.position = "bottom")
```

# Root mean square (RMS) medial-lateral 
```{r}
# Obter medidas das médias
df_rms_ml <- obter_medias(m1, m2, meta_m1, meta_m2, "rms_ml")

# Formato longo para o teste da MANOVA
df_rms_ml_w <- df_rms_ml %>%
  pivot_wider(names_from = trat, values_from = "media_rms_ml")

# Modelo
modelo <- manova(
  cbind(
    log(juntos),
    log(semitandem), 
    log(separados), 
    log(tandem)
  ) ~ grupo*momento, data = df_rms_ml_w)

summary(modelo, test = "Wilks")
```

## Comparações

```{r, rms_ml, fig.cap="\\label{fig:rms_ml}Root mean square (RMS) medial-lateral (cm/s). Cada ponto indica a média e as retas indicam o erro padrão."}
df_plot <- df_rms_ml %>% 
  group_by(momento, grupo, trat) %>% 
  summarise(media = mean(media_rms_ml, na.rm = T), desvio = se(media_rms_ml)) %>% 
  ungroup() %>% 
  mutate(momento = factor(momento, levels = c("Pré", "Pós")))

ggplot(df_plot) + 
  geom_point(aes(x = trat, y = media, col = momento), 
             position = position_dodge(width = 0.5)) +
  geom_errorbar(aes(x = trat, ymin = media-desvio, ymax = media+desvio, col = momento), 
                position = position_dodge(width = 0.5), width = 0.2) + 
  scale_x_discrete(limits = c("juntos", "semitandem", "tandem", "separados"), 
                   labels = c("Pés unidos", "Semitandem", "Tandem", "Pos. Estática")) + 
  facet_wrap(~grupo) +
  labs(x = "", y = "RMS ML", col = "") + 
  theme_bw() +
  theme(legend.position = "bottom")

ggsave("output/figuras/biomecanica/rms_ml.png", width = 7, height = 4, dpi = 300)
ggsave("output/figuras/biomecanica/rms_ml.svg", width = 7, height = 4, dpi = 300)
```

# Root mean square (RMS) ântero-posterior 
```{r}
# Obter medidas das médias
df_rms_ap <- obter_medias(m1, m2, meta_m1, meta_m2, "rms_ap")

# Formato longo para o teste da MANOVA
df_rms_ap_w <- df_rms_ap %>%
  pivot_wider(names_from = trat, values_from = "media_rms_ap")

# Modelo
modelo <- manova(
  cbind(
    log(juntos),
    log(semitandem), 
    log(separados), 
    log(tandem)
  ) ~ grupo*momento, data = df_rms_ap_w)

summary(modelo, test = "Wilks")
```

## Comparações

```{r, rms_ap, fig.cap="\\label{fig:rms_ap}Root mean square (RMS) ântero-posterior  (cm/s). Cada ponto indica a média e as retas indicam o erro padrão."}
df_plot <- df_rms_ap %>% 
  group_by(momento, grupo, trat) %>% 
  summarise(media = mean(media_rms_ap, na.rm = T), desvio = se(media_rms_ap)) %>% 
  ungroup() %>% 
  mutate(momento = factor(momento, levels = c("Pré", "Pós")))

ggplot(df_plot) + 
  geom_point(aes(x = trat, y = media, col = momento), 
             position = position_dodge(width = 0.5)) +
  geom_errorbar(aes(x = trat, ymin = media-desvio, ymax = media+desvio, col = momento), 
                position = position_dodge(width = 0.5), width = 0.2) + 
  scale_x_discrete(limits = c("juntos", "semitandem", "tandem", "separados"), 
                   labels = c("Pés unidos", "Semitandem", "Tandem", "Pos. Estática")) + 
  facet_wrap(~grupo) +
  labs(x = "", y = "RMS AP", col = "") + 
  theme_bw() +
  theme(legend.position = "bottom")

ggsave("output/figuras/biomecanica/rms_ap.png", width = 7, height = 4, dpi = 300)
ggsave("output/figuras/biomecanica/rms_ap.svg", width = 7, height = 4, dpi = 300)
```

# Resumo

Não foi observada significância estatística para a interação entre grupos e momentos de coleta dos dados para as variáveis consideradas. 