---
title: "Perfil da amostra"
author: "iaradsouza1"
date: "2022-08-01"
output: workflowr::wflow_html
editor_options:
  chunk_output_type: console
---

```{r setup, include=FALSE}
knitr::opts_chunk$set(echo = FALSE, warning = F, message = F)

library(tidyverse)
library(xlsx)
library(scales)

# Dados gerais de cada paciente
meta <- read.csv("data/meta2.csv", sep = ";", header = T, dec = ",", encoding = "UTF-8")

meta <- meta %>% 
  mutate(grupo = factor(ifelse(grupo == "GC", "Controle", "Intervenção")),
         sexo = ifelse(sexo == 0, "M", "F"))
```

# Variáveis gerais relacionadas aos indivíduos do estudo

## Variáveis qualitativas

Busca-se estudar as associações entre as variáveis qualitativas e os grupos de estudo. Foi escolhido o teste exato de Fisher, com simulação do p-valor. 

As variáveis qualitativas testadas foram: 

 - Sexo, 
 - CDR, 
 - Estado civil, 
 - Etnia, 
 - Indivíduo mora sozinho, 
 - Indivíduo possui lesão ou fez cirurgia no joelho,
 - Indivíduo usa óculos,
 - Indivíduo utiliza auxílio para marcha
 - Indivíduo realiza atividade física
 
```{r}
fisher.test(table(meta$sexo, meta$grupo), simulate.p.value = T, B = 10000)
fisher.test(table(meta$cdr, meta$grupo), simulate.p.value = T, B = 10000)
fisher.test(table(meta$estado_civil, meta$grupo), simulate.p.value = T, B = 10000)
fisher.test(table(meta$etnia, meta$grupo), simulate.p.value = T, B = 10000)
fisher.test(table(meta$mora_sozinho, meta$grupo), simulate.p.value = T, B = 10000)
fisher.test(table(meta$lesao_cir_joelho_tornozelo, meta$grupo), simulate.p.value = T, B = 10000)
fisher.test(table(meta$oculos, meta$grupo), simulate.p.value = T, B = 10000)
fisher.test(table(meta$auxilio_marcha, meta$grupo), simulate.p.value = T, B = 10000)
fisher.test(table(meta$atividade_fisica, meta$grupo), simulate.p.value = T, B = 10000)
```

Considerando um nível de significância de $\alpha=0,05$, os grupos de intervenção estão associados apenas ao sexo. Isto pode ser importante visto que há apenas 2 homens no grupo de intervenção. 

```{r}
table(meta$sexo, meta$grupo)
```

Salvar os resultados dos testes realizados em tabelas:
```{r}
# Salvar resultados das variáveis qualitativas

#  Função para organizar o resultado do teste exato de Fisher
organize_table_d <- function(df, var1, var2 = "grupo") {
  
  res <- as.data.frame(table(df[[var1]], df[[var2]])) %>% 
    pivot_wider(names_from = Var2, values_from = Freq) %>% 
    mutate(pvalue = round(fisher.test(table(df[[var1]], df[[var2]]), 
                                      simulate.p.value = T, B = 10000)$p.value, 2),
           variavel = var1) %>% 
    relocate(variavel, .before = Var1)
  res
  
}
# Variáveis qualitativas
var_d <- c("sexo", "cdr", "estado_civil", "etnia", "mora_sozinho", "lesao_cir_joelho_tornozelo",
           "oculos", "auxilio_marcha", "atividade_fisica")

write.xlsx("", file = "output/tabelas/caracteristica_amostra/tab_disc.xlsx", row.names = F)
walk(var_d, ~ {
  organize_table_d(meta, .x) %>% 
    as.data.frame() %>% 
    write.xlsx(file = "output/tabelas/caracteristica_amostra/tab_disc.xlsx", sheetName = .x, row.names = F, append = T)
})
```

Os resultados estão salvos na tabela "**output/tabelas/caracteristica_amostra/tab_disc.xlsx**".

## Variáveis quantitativas

Busca-se estudar as associações entre as variáveis quantitativas e os grupos de estudo. Como algumas variáveis fogem à normalidade, usa-se o teste de Mann-Whitney para cada variável entre os diferentes grupos. 

As variáveis testadas foram: 

 - Idade (antes da intervenção),
 - Anos de estudo,
 - Nº de medicamentos (antes da intervenção),
 - Nº de medicamentos (após a intervenção),
 - Nº de quedas em 6 meses (antes da intervenção),
 - Nº de quedas em 12 meses (antes da intervenção),
 - Peso,
 - Altura,
 - Tamanho da cintura,
 - Tamanho do quadril,
 - IMC

```{r}
# Variáveis quantitativas
var_c <- c("idade_pre", "anos_estudo", "n_medicamentos_pre", 
           "n_medicamentos_pos", "quedas_6_meses_pre", "quedas_12_meses_pre",
           "peso", "altura", "tamanho_cintura", "tamanho_quadril", "imc")

# Função para realizar o teste de Mann-Whitney e organizar a tabela
organize_table_c <- function(df, var1, var2 = "grupo") {
  
  se <- function(x) sqrt(var(x[!is.na(x)]) / length(x[!is.na(x)]))
  
  media <- round(tapply(df[[var1]], df[[var2]], mean, na.rm = T),2)
  erro_p <- round(tapply(df[[var1]], df[[var2]], se),2)
  
  res <- bind_rows(media, erro_p) %>% 
    mutate(
      pvalue = wilcox.test(
        split(meta[[var1]], meta[[var2]])[[1]],
        split(meta[[var1]], meta[[var2]])[[2]])$p.value,
           variavel = var1) %>% 
    relocate(variavel, .before = "Controle")
  
  res
  
}

walk(var_c, ~ {
  print(
    organize_table_c(meta, .x) %>%
      as.data.frame() %>%
      select(variavel, pvalue) %>% 
      unique()
  )
})

# Salvar tabelas
write.xlsx("", file = "output/tabelas/caracteristica_amostra/tab_cont.xlsx", row.names = F)
walk(var_c, ~ {
  organize_table_c(meta, .x) %>% 
    as.data.frame() %>% 
    write.xlsx(file = "output/tabelas/caracteristica_amostra/tab_cont.xlsx", sheetName = .x, row.names = F, append = T)
})
```

Há diferença entre as médias da variável "anos de estudo" entre os grupos de intervenção. As tabelas com as médias e os erros-padrão de cada grupo para cada variável testada estão salvas "**output/tabelas/caracteristica_amostra/tab_cont.xlsx**". 

## Quantitativo de comorbidades

```{r}
com <- meta %>% 
  separate_rows("comorbidades", sep = ";") %>% 
  select(individuos, comorbidades) %>% 
  mutate(comorbidades = ifelse(comorbidades == "x", NA, comorbidades)) %>% 
  na.omit() %>% 
  group_by(comorbidades) %>% 
  summarise(porcentagem = round(n()/nrow(meta), 4)*100) %>% 
  arrange(desc(porcentagem))

com

com %>% 
  write.csv(file = "output/tabelas/caracteristica_amostra/comorbidades.csv",row.names = F, quote = F)
```

O resultado completo do quantitativo de comorbidades está em "**output/tabelas/caracteristica_amostra/comorbidades.csv**".