---
title: "3_variaveis_cognicao"
author: "iaradsouza1"
date: "2022-08-01"
output: workflowr::wflow_html
editor_options:
  chunk_output_type: console
---

```{r setup, include=FALSE}
knitr::opts_chunk$set(echo = FALSE, warning = F, message = F)

library(tidyverse)
library(broom)
library(xlsx)
library(performance)
library(gtsummary)

# Dados
dados <- read.csv("data/variaveis.csv", sep = ";", header = T, dec = ",")

# Metadados gerais de cada paciente
meta <- read.csv("data/meta2.csv", sep = ";", header = T, dec = ",", encoding = "UTF-8")

dados <- inner_join(dados, meta %>% select(individuos, grupo), by = "individuos") %>%
  mutate(grupo = factor(ifelse(grupo == "GC", "Controle", "Intervenção"), 
                        levels = c("Controle", "Intervenção")))

se <- function(x) sqrt(var(x[!is.na(x)]) / length(x[!is.na(x)]))

if(!dir.exists("output/figuras/variaveis_cognicao/")) {
  dir.create("output/figuras/variaveis_cognicao/",recursive = T)
}

if(!dir.exists("output/tabelas/variaveis_cognicao/")) {
  dir.create("output/tabelas/variaveis_cognicao/",recursive = T)
}

# Função para gerar tabela de resultados

show_table <- function(modelo, label) {
  
  modelo %>% 
  tbl_regression(
    tidy_fun = broom::tidy, intercept = T, 
    add_estimate_to_reference_rows = T,
    pvalue_fun = ~ style_pvalue(.x, digits = 3)
  ) %>% 
  bold_labels() %>% 
  bold_p(t = 0.10) %>% 
  modify_header(
    label = "**Variáveis**",
    estimate = "**beta**",
    ci = "**IC 95%**",
    p.value = "**Valor p**"
  ) %>% 
  modify_footnote(everything() ~ NA, abbreviation = T) %>% 
  italicize_levels() %>% 
  modify_caption(paste0("Modelo para variável ", label))
  
}

# Checar modelos?
cm <- TRUE
```

# Addenbrooke’s Cognitive Examination-Revised (ACE)

## Atenção e orientação / Fluência / Linguagem / Memória / Visual-Espacial
```{r}
# Preparar dados
ace_plot <- dados %>% 
  select(contains("ace_"), grupo) %>% 
  na.omit() %>% 
  pivot_longer(-grupo, names_to = "variavel", values_to = "valor") %>% 
  separate(variavel, into = c("var1", "momento", "res", "tipo"))

# Atenção
ace_plot %>% 
  filter(tipo == "atencao") %>% 
  select(-var1, -res, -tipo) %>% 
  mutate(valor = valor) -> atencao
modelo_atencao <- lm(log(valor+0.01) ~ momento*grupo, data = atencao)
res_atencao <- tidy(anova(modelo_atencao)) %>% 
  rename(F_statistic = statistic) %>% 
  mutate_if(is.numeric, round, digits = 4)

show_table(modelo_atencao, "'Atenção'")

# Memória
ace_plot %>% 
  filter(tipo == "memoria") %>% 
  select(-var1, -res, -tipo) %>% 
  mutate(valor = valor) -> memoria
modelo_memoria <- lm(log(valor+0.01) ~ momento*grupo, data = memoria)
res_memoria <- tidy(anova(modelo_atencao)) %>% 
  rename(F_statistic = statistic) %>% 
  mutate_if(is.numeric, round, digits = 4)

show_table(modelo_memoria, "'Memória'")

# Fluencia
ace_plot %>% 
  filter(tipo == "fluencia") %>% 
  select(-var1, -res, -tipo) %>% 
  mutate(valor = valor) -> fluencia
modelo_fluencia <- lm(log(valor+0.01) ~ momento*grupo, data = fluencia)
res_fluencia <- tidy(anova(modelo_fluencia)) %>% 
  rename(F_statistic = statistic) %>% 
  mutate_if(is.numeric, round, digits = 4)

show_table(modelo_fluencia, "'Fluência'")

# Linguagem
ace_plot %>% 
  filter(tipo == "linguagem") %>% 
  select(-var1, -res, -tipo) %>% 
  mutate(valor = valor) -> linguagem
modelo_linguagem <- lm(log(valor+0.01) ~ momento*grupo, data = linguagem)
res_linguagem <- tidy(anova(modelo_linguagem)) %>% 
  rename(F_statistic = statistic) %>% 
  mutate_if(is.numeric, round, digits = 4)

show_table(modelo_linguagem, "'Linguagem'")

# Visualização
ace_plot %>% 
  filter(tipo == "vis") %>% 
  select(-var1, -res, -tipo) %>% 
  mutate(valor = valor) -> vis
modelo_vis <- lm(log(valor+0.01) ~ momento*grupo, data = vis)
res_vis <- tidy(anova(modelo_vis)) %>% 
  rename(F_statistic = statistic) %>% 
  mutate_if(is.numeric, round, digits = 4)

show_table(modelo_vis, "'Visualização'")

# MEEM
ace_plot %>% 
  filter(tipo == "meem") %>% 
  select(-var1, -res, -tipo) %>% 
  mutate(valor = log(valor+0.01)) -> meem
modelo_meem <- lm(log(valor+0.01) ~ momento*grupo, data = meem)
res_meem <- tidy(anova(modelo_meem)) %>% 
  rename(F_statistic = statistic) %>% 
  mutate_if(is.numeric, round, digits = 4)

show_table(modelo_meem, "'MEEM'")

# Total
ace_plot %>% 
  filter(tipo == "total") %>% 
  select(-var1, -res, -tipo) %>% 
  mutate(valor = valor) -> total
modelo_total <- lm(log(valor+0.01) ~ momento*grupo, data = total)
res_total <- tidy(anova(modelo_total)) %>% 
  rename(F_statistic = statistic) %>% 
  mutate_if(is.numeric, round, digits = 4)

show_table(modelo_total, "'Total'")
```

```{r}
# Plotar as 5 subvariaveis do teste ACER ----
var_names <- c(
  "atencao" = "Atenção e Orientação",
  "fluencia" = "Fluência",
  "linguagem" = "Linguagem",
  "memoria" = "Memória",
  "vis" = "Visual-Espacial"
)

ace_plot2 <- ace_plot %>% 
  select(-var1, -res) %>% 
  group_by(momento, grupo, tipo) %>% 
  filter(!(tipo %in% c("total", "meem"))) %>% 
  summarise(media = mean(valor, na.rm = T),
            ep = se(valor)) %>% 
  mutate(momento = factor(momento, levels = c("pre", "pos"), labels = c("Pré", "Pós")))

ggplot(ace_plot2) +
  geom_point(aes(x = momento, y = media, col = grupo),
             position = position_dodge(width = 0.5)) + 
  geom_errorbar(aes(x = momento, ymin = media-ep, ymax = media+ep, col = grupo), 
                position = position_dodge(width = 0.5), width = 0.2) + 
  facet_grid(cols = vars(tipo), labeller = as_labeller(var_names)) +
  labs(x = "", y = "Pontuação", col = "", title = "ACER") + 
  theme_bw() + 
  theme(legend.position = "bottom")

ggsave("output/figuras/variaveis_cognicao/acer_5var.png", width = 7, height = 4, dpi = 300)
ggsave("output/figuras/variaveis_cognicao/acer_5var.svg", width = 7, height = 4, dpi = 300)

# MEEM ----
ace_plot3 <- ace_plot %>% 
  select(-var1, -res) %>% 
  filter(tipo == "meem") %>% 
  group_by(momento, grupo, tipo) %>% 
  summarise(media = mean(valor, na.rm = T),
            ep = se(valor)) %>% 
  mutate(momento = factor(momento, levels = c("pre", "pos"), labels = c("Pré", "Pós")))

ggplot(ace_plot3) +
  geom_point(aes(x = momento, y = media, col = grupo),
             position = position_dodge(width = 0.5)) + 
  geom_errorbar(aes(x = momento, ymin = media-ep, ymax = media+ep, col = grupo), 
                position = position_dodge(width = 0.5), width = 0.2) + 
  labs(x = "", y = "Pontuação", col = "", title = "MEEM") + 
  theme_bw() + 
  theme(legend.position = "bottom")

ggsave("output/figuras/variaveis_cognicao/meem_acer.png", width = 5, height = 4, dpi = 300)
ggsave("output/figuras/variaveis_cognicao/meem_acer.svg", width = 5, height = 4, dpi = 300)

# TOTAL ----
ace_plot4 <- ace_plot %>% 
  select(-var1, -res) %>% 
  filter(tipo == "total") %>% 
  group_by(momento, grupo, tipo) %>% 
  summarise(media = mean(valor, na.rm = T),
            ep = se(valor)) %>% 
  mutate(momento = factor(momento, levels = c("pre", "pos"), labels = c("Pré", "Pós")))

ggplot(ace_plot4) +
  geom_point(aes(x = momento, y = media, col = grupo),
             position = position_dodge(width = 0.5)) + 
  geom_errorbar(aes(x = momento, ymin = media-ep, ymax = media+ep, col = grupo), 
                position = position_dodge(width = 0.5), width = 0.2) + 
  labs(x = "", y = "Pontuação", col = "", title = "Total") + 
  theme_bw() + 
  theme(legend.position = "bottom")

ggsave("output/figuras/variaveis_cognicao/total_acer.png", width = 5, height = 4, dpi = 300)
ggsave("output/figuras/variaveis_cognicao/total_acer.svg", width = 5, height = 4, dpi = 300)
```


```{r}
# Salvar tabelas com as estatísticas
write.xlsx("", file = "output/tabelas/variaveis_cognicao/acer_est.xlsx", row.names = F)

res_atencao %>% 
  write.xlsx("output/tabelas/variaveis_cognicao/acer_est.xlsx", sheetName = "atencao", append = T)

res_fluencia %>% 
  write.xlsx("output/tabelas/variaveis_cognicao/acer_est.xlsx", sheetName = "fluencia", append = T)

res_linguagem %>% 
  write.xlsx("output/tabelas/variaveis_cognicao/acer_est.xlsx", sheetName = "linguagem", append = T)

res_vis %>% 
  write.xlsx("output/tabelas/variaveis_cognicao/acer_est.xlsx", sheetName = "vis", append = T)

res_memoria %>% 
  write.xlsx("output/tabelas/variaveis_cognicao/acer_est.xlsx", sheetName = "memoria", append = T)

res_meem %>% 
  write.xlsx("output/tabelas/variaveis_cognicao/acer_est.xlsx", sheetName = "meem", append = T)

res_total %>% 
  write.xlsx("output/tabelas/variaveis_cognicao/acer_est.xlsx", sheetName = "total", append = T)
```

## Checagem dos modelos

### Atenção e orientação
```{r, echo=cm, eval=cm}
check_model(modelo_atencao)
```
### Fluência
```{r, echo=cm, eval=cm}
check_model(modelo_fluencia)
```
### Linguagem
```{r, echo=cm, eval=cm}
check_model(modelo_linguagem)
```
### Memória
```{r, echo=cm, eval=cm}
check_model(modelo_memoria)
```
### Visual-Espacial
```{r, echo=cm, eval=cm}
check_model(modelo_vis)
```
### MEEM
```{r, echo=cm, eval=cm}
check_model(modelo_meem)
```
### Total
```{r, echo=cm, eval=cm}
check_model(modelo_total)
```

# TDR
```{r}
# Selecionar os dados
tdr_plot <- dados %>% 
  select(contains("tdr_"), grupo) %>% 
  na.omit() %>% 
  pivot_longer(-grupo, names_to = "variavel", values_to = "valor") %>% 
  separate(variavel, into = c("var1", "momento")) %>% 
  mutate(momento = factor(momento, levels = c("pre", "pos"), labels = c("Pré", "Pós")))

modelo_tdr <- lm(log(valor+0.01) ~ momento*grupo, data = tdr_plot)
res_tdr <- tidy(anova(modelo_tdr)) %>% 
  rename(F_statistic = statistic) %>% 
  mutate_if(is.numeric, round, digits = 4)

show_table(modelo_tdr, "TDR")

# Plot 
tdr_plot %>% 
  select(-var1) %>% 
  group_by(momento, grupo) %>% 
  summarise(media = mean(valor, na.rm = T),
            ep = se(valor)) %>% 
  ggplot() +
  geom_point(aes(x = momento, y = media, col = grupo),
             position = position_dodge(width = 0.5)) + 
  geom_errorbar(aes(x = momento, ymin = media-ep, ymax = media+ep, col = grupo), 
                position = position_dodge(width = 0.5), width = 0.2) + 
  labs(x = "", y = "Pontuação", col = "", title = "TDR") + 
  theme_bw() + 
  theme(legend.position = "bottom")

# Salvar plot
ggsave("output/figuras/variaveis_cognicao/tdr.png", width = 5, height = 4, dpi = 300)
ggsave("output/figuras/variaveis_cognicao/tdr.svg", width = 5, height = 4, dpi = 300)

# Salvar tabela com a estatística
res_tdr %>%
  write.xlsx("output/tabelas/variaveis_cognicao/tdr.xlsx")
```

## Checagem do modelo 

```{r}
check_model(modelo_tdr)
```

# BAF
```{r}
# Selecionar os dados 
baf_plot <- dados %>% 
  select(contains("baf_"), grupo) %>% 
  na.omit() %>% 
  pivot_longer(-grupo, names_to = "variavel", values_to = "valor") %>% 
  separate(variavel, into = c("var1", "momento")) %>% 
  mutate(momento = factor(momento, levels = c("pre", "pos"), labels = c("Pré", "Pós")))

modelo_baf <- lm(log(valor+0.01) ~ momento*grupo, data = baf_plot)
res_baf <- tidy(anova(modelo_baf)) %>% 
  rename(F_statistic = statistic) %>% 
  mutate_if(is.numeric, round, digits = 4)

show_table(modelo_baf, "BAF")

# Plot 
baf_plot %>% 
  select(-var1) %>% 
  group_by(momento, grupo) %>% 
  summarise(media = mean(valor, na.rm = T),
            ep = se(valor)) %>% 
  ggplot() +
  geom_point(aes(x = momento, y = media, col = grupo),
             position = position_dodge(width = 0.5)) + 
  geom_errorbar(aes(x = momento, ymin = media-ep, ymax = media+ep, col = grupo), 
                position = position_dodge(width = 0.5), width = 0.2) + 
  labs(x = "", y = "Pontuação", col = "", title = "BAF") + 
  theme_bw() + 
  theme(legend.position = "bottom")

# Salvar plot
ggsave("output/figuras/variaveis_cognicao/baf.png", width = 5, height = 4, dpi = 300)
ggsave("output/figuras/variaveis_cognicao/baf.svg", width = 5, height = 4, dpi = 300)

# Salvar tabela com a estatística
res_baf %>%
  write.xlsx("output/tabelas/variaveis_cognicao/baf.xlsx")
```

## Checagem do modelo 
```{r}
check_model(modelo_baf)
```

# SBPP
```{r}
# Selecionar os dados 
sbpp_plot <- dados %>% 
  select(contains("spbb"), grupo) %>% 
  na.omit() %>% 
  pivot_longer(-grupo, names_to = "variavel", values_to = "valor") %>% 
  separate(variavel, into = c("var1", "momento", "tipo")) %>% 
  mutate(momento = factor(momento, levels = c("pre", "pos"), labels = c("Pré", "Pós")))

# Equilíbrio
sbpp_plot %>% 
  filter(tipo == "equilibrio") %>% 
  select(-var1, -tipo) %>% 
  mutate(valor = valor) -> equilibrio
modelo_equilibrio <- lm(log(valor+0.01) ~ momento*grupo, data = equilibrio)
res_equilibrio <- tidy(anova(modelo_equilibrio)) %>% 
  rename(F_statistic = statistic) %>% 
  mutate_if(is.numeric, round, digits = 4)

show_table(modelo_equilibrio, "'SBPP - Equilíbrio'")

# Marcha
sbpp_plot %>% 
  filter(tipo == "marcha") %>% 
  select(-var1, -tipo) %>% 
  mutate(valor = valor) -> marcha
modelo_marcha <- lm(log(valor+0.01) ~ momento*grupo, data = marcha)
res_marcha <- tidy(anova(modelo_marcha)) %>% 
  rename(F_statistic = statistic) %>% 
  mutate_if(is.numeric, round, digits = 4)

show_table(modelo_marcha, "'SBPP - Marcha'")

# Senta
sbpp_plot %>% 
  filter(tipo == "senta") %>% 
  select(-var1, -tipo) %>% 
  mutate(valor = valor) -> senta
modelo_senta <- lm(log(valor+0.01) ~ momento*grupo, data = senta)
res_senta <- tidy(anova(modelo_senta)) %>% 
  rename(F_statistic = statistic) %>% 
  mutate_if(is.numeric, round, digits = 4)

show_table(modelo_senta, "'SBPP - Senta'")

# Total
sbpp_plot %>% 
  filter(tipo == "total") %>% 
  select(-var1, -tipo) %>% 
  mutate(valor = valor) -> total
modelo_total <- lm(log(valor+0.01) ~ momento*grupo, data = total)
res_total <- tidy(anova(modelo_total)) %>% 
  rename(F_statistic = statistic) %>% 
  mutate_if(is.numeric, round, digits = 4)

show_table(modelo_total, "'SBPP - Total'")

# Plot todas as variáveis
sbpp_plot2 <- sbpp_plot %>% 
  select(-var1) %>% 
  group_by(momento, grupo, tipo) %>% 
  summarise(media = mean(valor, na.rm = T),
            ep = se(valor))

var_names <- c(
  "equilibrio" = "Equilíbrio",
  "marcha" = "Marcha",
  "senta" = "Senta",
  "total" = "Total"
)
ggplot(sbpp_plot2) +
  geom_point(aes(x = momento, y = media, col = grupo),
             position = position_dodge(width = 0.5)) + 
  geom_errorbar(aes(x = momento, ymin = media-ep, ymax = media+ep, col = grupo), 
                position = position_dodge(width = 0.5), width = 0.2) + 
  facet_grid(cols = vars(tipo), labeller = as_labeller(var_names)) +
  labs(x = "", y = "Pontuação", col = "", title = "SBPP") + 
  theme_bw() + 
  theme(legend.position = "bottom")

ggsave("output/figuras/variaveis_cognicao/sbpp_4var.png", width = 7, height = 4, dpi = 300)
ggsave("output/figuras/variaveis_cognicao/sbpp_4var.svg", width = 7, height = 4, dpi = 300)
```

*A variável "SBPP - Senta" só possui 2 valores (0 e 1).

```{r}
# Salvar tabelas com as estatísticas
write.xlsx("", file = "output/tabelas/variaveis_cognicao/sbpp_est.xlsx", row.names = F)

res_equilibrio %>% 
  write.xlsx("output/tabelas/variaveis_cognicao/sbpp_est.xlsx", sheetName = "equilibrio", append = T)

res_marcha %>% 
  write.xlsx("output/tabelas/variaveis_cognicao/sbpp_est.xlsx", sheetName = "marcha", append = T)

res_senta %>% 
  write.xlsx("output/tabelas/variaveis_cognicao/sbpp_est.xlsx", sheetName = "senta", append = T)

res_total %>% 
  write.xlsx("output/tabelas/variaveis_cognicao/sbpp_est.xlsx", sheetName = "total", append = T)
```

## Checagem dos modelos

### Equilíbrio
```{r, echo=cm, eval=cm}
check_model(modelo_equilibrio)
```
### Marcha
```{r, echo=cm, eval=cm}
check_model(modelo_marcha)
```
### Senta
```{r, echo=cm, eval=cm}
check_model(modelo_senta)
```
### Total
```{r, echo=cm, eval=cm}
check_model(modelo_total)
```

# TUG
```{r}
# Selecionar os dados 
tug_plot <- dados %>% 
  select(contains("tug"), grupo) %>% 
  na.omit() %>% 
  pivot_longer(-grupo, names_to = "variavel", values_to = "valor") %>% 
  separate(variavel, into = c("var1", "momento", "tipo")) %>% 
  mutate(momento = factor(momento, levels = c("pre", "pos"), labels = c("Pré", "Pós")))

# Tempo
tug_plot %>% 
  filter(tipo == "tempo") %>% 
  select(-var1, -tipo) %>% 
  mutate(valor = valor) -> tempo
modelo_tempo <- lm(log(valor+0.01) ~ momento*grupo, data = tempo)
res_tempo <- tidy(anova(modelo_tempo)) %>% 
  rename(F_statistic = statistic) %>% 
  mutate_if(is.numeric, round, digits = 4)

show_table(modelo_tempo, "'TUG - Tempo'")

# Nº de passos
tug_plot %>% 
  filter(tipo == "npassos") %>% 
  select(-var1, -tipo) %>% 
  mutate(valor = valor) -> npassos
modelo_npassos <- lm(log(valor+0.01) ~ momento*grupo, data = npassos)
res_npassos <- tidy(anova(modelo_npassos)) %>% 
  rename(F_statistic = statistic) %>% 
  mutate_if(is.numeric, round, digits = 4)

show_table(modelo_npassos, "'TUG - Nº de passos'")

# Plot todas as variáveis
tug_plot2 <- tug_plot %>% 
  select(-var1) %>% 
  group_by(momento, grupo, tipo) %>% 
  summarise(media = mean(valor, na.rm = T),
            ep = se(valor))

var_names <- c(
  "tempo" = "Tempo",
  "npassos" = "Nº de passos"
)
ggplot(tug_plot2) +
  geom_point(aes(x = momento, y = media, col = grupo),
             position = position_dodge(width = 0.5)) + 
  geom_errorbar(aes(x = momento, ymin = media-ep, ymax = media+ep, col = grupo), 
                position = position_dodge(width = 0.5), width = 0.2) + 
  facet_grid(cols = vars(tipo), labeller = as_labeller(var_names)) +
  labs(x = "", y = "Pontuação", col = "", title = "TUG") + 
  theme_bw() + 
  theme(legend.position = "bottom")

ggsave("output/figuras/variaveis_cognicao/tug_2var.png", width = 7, height = 4, dpi = 300)
ggsave("output/figuras/variaveis_cognicao/tug_2var.svg", width = 7, height = 4, dpi = 300)

```


```{r}
# Salvar tabelas com as estatísticas
write.xlsx("", file = "output/tabelas/variaveis_cognicao/tug_est.xlsx", row.names = F)

res_tempo %>% 
  write.xlsx("output/tabelas/variaveis_cognicao/tug_est.xlsx", sheetName = "tempo", append = T)

res_npassos %>% 
  write.xlsx("output/tabelas/variaveis_cognicao/tug_est.xlsx", sheetName = "npassos", append = T)
```

## Checagem dos modelos

### Tempo
```{r, echo=cm, eval=cm}
check_model(modelo_tempo)
```
### Nº de passos 
```{r, echo=cm, eval=cm}
check_model(modelo_npassos)
```

###################

# Cornell
```{r}
# Selecionar os dados 
cornell_plot <- dados %>% 
  select(contains("cornell"), grupo) %>% 
  na.omit() %>% 
  pivot_longer(-grupo, names_to = "variavel", values_to = "valor") %>% 
  separate(variavel, into = c("var1", "momento", "tipo")) %>% 
  mutate(momento = factor(momento, levels = c("pre", "pos"), labels = c("Pré", "Pós")))

# Tempo
cornell_plot %>% 
  filter(tipo == "idoso") %>% 
  select(-var1, -tipo) %>% 
  mutate(valor = valor) -> idoso
modelo_idoso <- lm(log(valor+0.01) ~ momento*grupo, data = idoso)
res_idoso <- tidy(anova(modelo_idoso)) %>% 
  rename(F_statistic = statistic) %>% 
  mutate_if(is.numeric, round, digits = 4)

show_table(modelo_idoso, "'Cornell - Idoso'")

# Cuidador
cornell_plot %>% 
  filter(tipo == "cuidador") %>% 
  select(-var1, -tipo) %>% 
  mutate(valor = valor) -> cuidador
modelo_cuidador <- lm(log(valor+0.01) ~ momento*grupo, data = cuidador)
res_cuidador <- tidy(anova(modelo_cuidador)) %>% 
  rename(F_statistic = statistic) %>% 
  mutate_if(is.numeric, round, digits = 4)

show_table(modelo_cuidador, "'Cornell - Cuidador'")

# Plot todas as variáveis
cornell_plot2 <- cornell_plot %>% 
  select(-var1) %>% 
  group_by(momento, grupo, tipo) %>% 
  summarise(media = mean(valor, na.rm = T),
            ep = se(valor))

var_names <- c(
  "idoso" = "Idoso",
  "cuidador" = "Cuidador"
)

ggplot(cornell_plot2) +
  geom_point(aes(x = momento, y = media, col = grupo),
             position = position_dodge(width = 0.5)) + 
  geom_errorbar(aes(x = momento, ymin = media-ep, ymax = media+ep, col = grupo), 
                position = position_dodge(width = 0.5), width = 0.2) + 
  facet_grid(cols = vars(tipo), labeller = as_labeller(var_names)) +
  labs(x = "", y = "Pontuação", col = "", title = "Cornell") + 
  theme_bw() + 
  theme(legend.position = "bottom")

ggsave("output/figuras/variaveis_cognicao/cornell_2var.png", width = 7, height = 4, dpi = 300)
ggsave("output/figuras/variaveis_cognicao/cornell_2var.svg", width = 7, height = 4, dpi = 300)

```


```{r}
# Salvar tabelas com as estatísticas
write.xlsx("", file = "output/tabelas/variaveis_cognicao/cornell_est.xlsx", row.names = F)

res_idoso %>% 
  write.xlsx("output/tabelas/variaveis_cognicao/cornell_est.xlsx", sheetName = "idoso", append = T)

res_cuidador %>% 
  write.xlsx("output/tabelas/variaveis_cognicao/cornell_est.xlsx", sheetName = "cuidador", append = T)
```

## Checagem dos modelos

### Idoso
```{r, echo=cm, eval=cm}
check_model(modelo_idoso)
```
### Cuidador
```{r, echo=cm, eval=cm}
check_model(modelo_cuidador)
```

# GDS
```{r}
# Selecionar os dados
gds_plot <- dados %>% 
  select(contains("gds_"), grupo) %>% 
  na.omit() %>% 
  pivot_longer(-grupo, names_to = "variavel", values_to = "valor") %>% 
  separate(variavel, into = c("var1", "momento")) %>% 
  mutate(momento = factor(momento, levels = c("pre", "pos"), labels = c("Pré", "Pós")))

modelo_gds <- lm(log(valor+0.01) ~ momento*grupo, data = gds_plot)
res_gds <- tidy(anova(modelo_gds)) %>% 
  rename(F_statistic = statistic) %>% 
  mutate_if(is.numeric, round, digits = 4)

show_table(modelo_gds, "GDS")

# Plot 
gds_plot %>% 
  select(-var1) %>% 
  group_by(momento, grupo) %>% 
  summarise(media = mean(valor, na.rm = T),
            ep = se(valor)) %>% 
  ggplot() +
  geom_point(aes(x = momento, y = media, col = grupo),
             position = position_dodge(width = 0.5)) + 
  geom_errorbar(aes(x = momento, ymin = media-ep, ymax = media+ep, col = grupo), 
                position = position_dodge(width = 0.5), width = 0.2) + 
  labs(x = "", y = "Pontuação", col = "", title = "GDS") + 
  theme_bw() + 
  theme(legend.position = "bottom")

# Salvar plot
ggsave("output/figuras/variaveis_cognicao/gds.png", width = 5, height = 4, dpi = 300)
ggsave("output/figuras/variaveis_cognicao/gds.svg", width = 5, height = 4, dpi = 300)

# Salvar tabela com a estatística
res_tdr %>%
  write.xlsx("output/tabelas/variaveis_cognicao/gds.xlsx")
```

## Checagem do modelo 

```{r}
check_model(modelo_gds)
```

# BAECKE 
```{r}
# Selecionar os dados
baecke_plot <- dados %>% 
  select(contains("baecke_"), grupo) %>% 
  na.omit() %>% 
  pivot_longer(-grupo, names_to = "variavel", values_to = "valor") %>% 
  separate(variavel, into = c("var1", "momento")) %>% 
  mutate(momento = factor(momento, levels = c("pre", "pos"), labels = c("Pré", "Pós")))

modelo_baecke <- lm(log(valor+0.01) ~ momento*grupo, data = baecke_plot)
res_baecke <- tidy(anova(modelo_baecke)) %>% 
  rename(F_statistic = statistic) %>% 
  mutate_if(is.numeric, round, digits = 4)

show_table(modelo_baecke, "Baecke")

# Plot 
baecke_plot %>% 
  select(-var1) %>% 
  group_by(momento, grupo) %>% 
  summarise(media = mean(valor, na.rm = T),
            ep = se(valor)) %>% 
  ggplot() +
  geom_point(aes(x = momento, y = media, col = grupo),
             position = position_dodge(width = 0.5)) + 
  geom_errorbar(aes(x = momento, ymin = media-ep, ymax = media+ep, col = grupo), 
                position = position_dodge(width = 0.5), width = 0.2) + 
  labs(x = "", y = "Pontuação", col = "", title = "Baecke") + 
  theme_bw() + 
  theme(legend.position = "bottom")

# Salvar plot
ggsave("output/figuras/variaveis_cognicao/baecke.png", width = 5, height = 4, dpi = 300)
ggsave("output/figuras/variaveis_cognicao/baecke.svg", width = 5, height = 4, dpi = 300)

# Salvar tabela com a estatística
res_tdr %>%
  write.xlsx("output/tabelas/variaveis_cognicao/baecke.xlsx")
```

## Checagem do modelo 

```{r}
check_model(modelo_baecke)
```

# Resumo

Apenas a variável BAECKE se mostrou significativa (p-valor < 0.05 para a interação entre grupos e momentos).